【裁判字號】    89,上易,421
【裁判日期】    890926
【裁判案由】    偽造文書
【裁判全文】
臺灣高等法院臺中分院刑事判決                  八十九年度上易字第四二一號
    上  訴  人
    即自訴  人  丙○○
    代  理  人  張益隆  律師
    被      告  戊○○  男四十.
                        住彰化.
                        身分證.
                甲○○  女三十.
                        住彰化.
                        居台中.
                        身分證.
                丁○○  男七十.
                        住彰化.
                        身分證.
右列上訴人因被告等偽造文書案件，不服臺灣彰化地方法院中華民國八十八年十二月
十五日第一審判決（八十八年度自字第六七號，移送併辦：八十九年度偵字第一一七
八號），提起上訴，本院判決如左：
    主      文
上訴駁回。
    理      由
一、自訴意旨略以：被告戊○○於民國（下同）八十一年初，得其兄丙○○之同意，
    由丙○○交付印鑑章、身分證及坐落彰化縣鹿港鎮○○○段洋子厝小段二四七地
    號田地之土地所有權狀，向彰化縣福興鄉農會設定最高限額新台幣（下同）一千
    一百八十八萬元之抵押權，並以丙○○名義向該農會先後借得六百四十萬元及三
    百五十萬元。詎戊○○因持有丙○○之上開印鑑、身分證及土地所有權狀，竟未
    經丙○○之同意，勾結知情之被告即代書甲○○，以及當時任農會理事長之丁○○，於八十一年十一月十日，由戊○○委由甲○○以戊○○為債務人、丙○○為
    連帶債務保證人，盜蓋丙○○之印章，偽造丙○○之署押於土地抵押權設定契約
    書上，將丙○○所有上開土地，二度向彰化縣福興鄉農會辦理最高限額抵押權一
    千六百二十萬元，並據以向彰化縣鹿港鎮地政事務所辦理抵押權登記，致使該承
    辦公務員將此不實之事項登載於土地登記簿謄本上，並據以核發他項權利證明書
    ，足以生損害於丙○○及地政機關對於登記業務之正確性；事後並由甲○○以戊○○為借款人，丙○○為連帶債務保證人，盜蓋丙○○之印章，偽造丙○○之署
    押於擔保放款借據上，持向彰化縣福興鄉農會據以貸款一千五百三十萬元，足生
    損害於丙○○之權益，認被告三人共同涉有偽造文書等罪嫌。
二、按犯罪事實應依證據認定之，無證據不得推定其犯罪事實。又不能證明被告犯罪
    者，應諭知無罪之判決，刑事訴訟法第一百五十四條、第三百零一條第一項分別
    定有明文。次按事實之認定，應憑證據，如未能發現相當證據，或證據不足以證
    明，自不能以推測或擬制之方法，為裁判基礎（最高法院四十年台上字第八十六
    號判例參照）。復按認定犯罪事實，所憑之證據，雖不以直接證據為限，間接證
    據亦包括在內，然無論直接或間接證據，其為訴訟上之証明，須於通常一般之人
    均不致於有所懷疑，而得確信其為真實之程度者，始得據為有罪之認定，倘其證
    明尚未達到此一程度，而有合理之懷疑存在時，即無從為有罪之認定（最高法院
    七十六年台上字第四九八六號判例參照）。另被告之自白，雖為證據之一種，但
    必與事實相符者為限，若其自白顯有疑義，而審理事實之法院，就其職權調查之
    所得，乃未能證明其自白確與事實相符者，自不得據為認定犯罪事實唯一之基礎
    （最高法院十八年上字第一０八七號判例）。本件自訴人認被告涉犯偽造文書等
    犯行，係以自訴人之指訴、被告戊○○一人在原審之自白為論據，佐以自訴人所
    提出貸款資料等件為證，認被告甲○○代辦借款時未向其當面確認，而被告丁○○為農會理事主席未善盡督導之責，均與戊○○有犯意聯絡云云。訊據被告戊○○、甲○○、丁○○三人均堅決否認有何犯行，戊○○於本院調查時雖供稱第二
    次抵押未經自訴人同意，惟於本院審判中則辯稱時間那麼久了，伊應該有將抵押
    借款之事告訴自訴人丙○○，並無偽造文書。被告甲○○辯稱：戊○○委託伊辦
    理貸款，並備齊丙○○之證件，當時戊○○亦稱係得丙○○同意，且農會授信時
    均有與連帶保證人對保，自訴人不可能不知情等語；被告丁○○辯稱：其僅為農
    會理事主席，並未實際承辦貸款案件之業務，其並不知丙○○、戊○○兄弟辦理
    貸款實有何偽造文書情形，更不可能參與共謀，況且依農會作業程序，尚須與土
    地所有權人簽定借款契約書，自訴人為土地所有人，不可能不知情等語。
三、本件所應審究者，厥為戊○○以其兄丙○○所有之彰化縣鹿港鎮○○○段洋子厝
    小段二四七號土地，於八十一年十一月間再次向彰化縣福興鄉農會辦理設定最高
    限額抵押權貸款之事實，是否為丙○○所知悉同意？經查：
  (一)、自訴人之指訴係以被告受刑事訴追為目的，仍應調查其他證據以查其所述是否
      與事實相符，而自訴人所提出之貸款資料等件，僅足證明被告甲○○確有為被
      告戊○○向福興鄉農會辦理貸款，尚難證明被告三人自始即明知未得自訴人之
      同意而偽造文書辦理貸款。又被告戊○○辦理貸款之情形，經原審法院向福興
      鄉農會調閱彰化縣鹿港鎮○○○段洋子厝小段二四七號土地設定抵押貸款之資
      料結果，八十一年十一月五日之借款申請書上及同年月十七日之擔保放款借據
      上均有自訴人之印文，且同年月十六日之授信約定書上更有自訴人本人之簽名
      及印文，此有彰化縣福興鄉農會八十八年七月十五日福鄉農信字第一七五二號
      函附之文件可證，經核對其簽名之筆跡，與自訴人於原審歷次訊問筆錄之簽名
      均相符合，自訴人亦自承確為其本人簽名無誤（見原審卷第一三八頁正面），
      堪認福興鄉農會於八十一年十一月十六日與自訴人辦理對保時，上開授信約定
      書上簽名蓋章確為自訴人本人所為無誤。
  (二)、雖自訴人指稱此一簽名係在八十一年元月第一次辦理貸款對保時就一次簽兩份
      ，連同上開同年十一月十六日之授信約定書上其本人之簽名及印文亦是在元月
      時所簽名蓋章云云，然證人即福興鄉農會信用部經辦人員楊清南於原審證述：
      「第一次抵押係由他們帶證件來申請，丙○○是保證人，他有來對保，第二次
      抵押，丙○○有在對保欄簽章，時間是在八十一年十一月十六日，戊○○第二
      次辦理抵押係經審核該系爭土地有其價值，才再變更設定之最高金額。（問：
      第二次抵押時，丙○○之簽章是否其本人自為？）第二次也是和本人對保，承
      辦人員是乙○○，不可能第一次抵押時即填二張」等語（原審八十八年九月三
      十日訊問筆錄），明確證述先後兩次抵押，第一次抵押承辦人員楊清南、第二
      次承辦人員乙○○均有與自訴人本人對保之事實。訊之證人即前福興鄉農會職
      員乙○○亦證稱伊於八十年進入福興鄉農會服務至八十二年間離職，當時負責
      承辦放款徵信業務，戊○○於八十一年十一月有以丙○○為連帶保證人向福興
      鄉農會設定最高限額抵押權一、六二○萬元向福興鄉農借款，原審卷第八五至
      八九頁之抵押權設定契約書上「對保簽章」是戊○○自己簽名蓋章，本件確係
      由伊在福成彈簧工廠辦理對保，時間是八十一年十一月十六日上午十一時，丙○○部分也是由伊對保等語（本院卷第七十五頁、第七十六頁），而福成彈簧
      工廠係自訴人與戊○○兄弟共同經營之工廠，亦迭經被告戊○○供明無訛。查
      本件貸款辦理對保之承辦人員係不同之二人分別辦理對保，衡諸常理，則豈有
      如自訴人所述於第一次對保時即預簽第二份授信約定書之理？況且證人即第二
      次抵押之連帶保證人周家順、蔣德波二人於原審亦到庭結證稱渠等有同意為戊○○作擔保等語，復有上開福興鄉農會函附之周家順、蔣德波二人之擔保放款
      借據、授信約定書可證，由此等文件觀之，承辦人員亦均為乙○○，核與福興
      鄉農會於八十一年十一月間和自訴人辦理對保之承辦人員相同，再徵之被告戊○○亦於原審審理時供陳上開抵押是分兩次辦理，其有分開簽等語，均堪以佐
      證彰化縣福興鄉農會人員確有先後兩次與自訴人辦理對保手續，復以自訴人並
      未能提供其他事證供本院審認，本件既無證據足以證明自訴人係在八十一年元
      月時已預簽同年十一月十六日之授信約定書，綜合以上事證觀之，自訴人對於
      被告戊○○於八十一年十一月間以系爭土地辦理第二次抵押貸款之乙節，應屬
      知情並且同意，才會於同年十一月十六日之授信約定書上親自簽名蓋章。
  (三)、至於被告戊○○於原審及本院訊問時雖自白其辦理第二次抵押未經自訴人同意
      云云，然其於本院審判中則否認偽造文書並改稱第二次抵押應該有告知自訴人
      ，因時間已久，忘了等語，其所供前後不一，已難採信，況被告戊○○已於原
      審審理時自承其有與農會人員辦理對保手續等語，且有上開福興鄉農會函附之
      戊○○書立之授信約定書可憑，而本院核對被告戊○○書立之授信契約書與前
      揭自訴人簽寫之授信契約書結果，時間均為八十一年十一月十六日十一時，地
      點同為福成彈簧工廠，倘若戊○○果未經丙○○同意擅自再次辦理抵押貸款，
      則豈有丙○○、戊○○兄弟二人於同一時、地在其兄弟共同經營之福成彈簧工
      廠與承辦人員乙○○一起辦理對保之理？被告戊○○之自白顯有疑義且與事證
      不符，自難僅憑此一有瑕疵之自白遽以認定被告三人有偽造文書之犯行。此外
      ，自訴人復未能提出其他事證足以證明被告甲○○、丁○○有何參與偽造文書
      之犯意聯絡及行為分擔，自難僅以甲○○受戊○○委託辦理抵押貸款業務，以
      及被告丁○○身為農會理事主席一職，即遽以推測渠等有何犯行，原審以查無
      其他積極證據足以證明被告三人有何不法犯行，而為被告等無罪之諭知，核無
      不合，自訴人上訴意旨，仍執陳詞，指摘原判決不當，非有理由，應予駁回。
四、另自訴狀中謂八十一年初自訴人允諾貸款最高不得超過五百萬元等語（自訴狀理
    由一、第五行），經原審闡明後，自訴人謂其同意抵押範圍係一千一百多萬元，
    借款九百多萬元有同意等語（原審八十八年七月一日訊問筆錄），故就自訴狀中
    此一部分之記載顯與自訴意旨不符，附此敘明。又自訴人曾就同一案件向台灣彰
    化地方法院檢察署提出告訴，嗣經公訴人提起公訴，並經原審法院為不受理之判
    決（八十八年訴字第四七一號），惟案屬同一案件，本院自應併予審理，併敘明
    之。
五、據上論斷，應依刑事訴訟法第三百六十八條判決如主文。
中      華      民      國    八十九      年      九      月   二十六   日
                              臺灣高等法院臺中分院刑事第六庭
                                    審判長法  官  李  文  雄
                  法  官  陳  嘉  雄
                                          法  官  龔  永  昆
右正本證明與原本無異。
如不服本判決應於收受送達後十日內向本院提出上訴書狀，其未敘述上訴之理由者並
得於提起上訴後十日內向本院補提理由書（均須按他造當事人之人數附繕本）。
                                          書記官  陳  麗  玉
中      華      民      國    八十九      年      九      月   二十七   日
                                                                        Ｋ


司法院資訊處製作；財團法人民間司法改革基金會備份。
